臺灣板橋地方法院民事判決　　　　　　　100年度訴字第933號
原　　　告　徐炳麟
被　　　告　江玉嫦
訴訟代理人　林福地律師
上列當事人間返還借款事件，本院於100年6月15日言詞辯論終結
，判決如下：
    主  文
被告應給付原告新台幣肆拾陸萬元。
原告其餘之訴駁回。
訴訟費用由被告負擔十分之三，餘由原告負擔。
本判決第一項得假執行。
    事實及理由
壹、程序上理由
    配偶、直系親屬、四親等內之旁系血親、三親等內之旁系姻
    親、家長或家屬相互間因財產權發生爭執者，除經其他法定
    調解機關調解未成立者，起訴前應經法院調解，有民事訴訟
    法第403條第1項第10款、第406條第1款定有明文。原告為被
    告之三親等內之旁系姻親，業經新北市中和調解委員會調解
    不成立，有原告提出之調解不成立證明書可按（見本院卷第
    5頁），從而，原告未經法院調解，提起本訴，並無不合。
貳、實體上理由
一原告起訴主張；原告於民國（下同）99年8月3日借款予原告之
  子徐裕宏，並於同日匯款予徐裕宏，以清償徐裕宏購屋之貸款
  ，嗣因徐裕宏於100年2月8日過世，被告為徐裕宏之繼承人，
  為此，依據消費借貸之法律關係，提起本訴，並聲明；被告應
  給付原告140萬元。
二被告則以：本件匯款為贈與，並非借款，因原告出售土地，取
  得價款1000萬元，原告主動願意幫徐裕宏清償房屋貸款約140
  萬元，原告之長女亦取得100萬元，次子與三子各得150萬元之
  ，次女取得50萬元，均為原告贈與子女之金錢，原告主張本件
  匯款為借貸，自應舉證證明之，又本件如為借貸關係，原告及
  其妻、被告同為徐裕宏之繼承人，被告僅應分擔三分之一之債
  務等語置辯，並聲明；駁回原告之訴。
三原告主張於99年8月3日匯款於徐裕宏140萬元，以清償徐裕宏
  所有坐落於新北市○○區○○路545巷18號2樓之房地銀行貸款
  ，徐裕宏於100年2月8日死亡，原告、被告、原告之妻徐范貴
  添等三人為徐裕宏之繼承人，均未辦理拋棄繼承，有原告提出
  之匯款單、除戶戶籍謄本、原告、被告、徐范貴添之戶籍謄本
  、繼承系統表各一紙為據，並經本院依職權查詢之本院民事紀
  錄科查詢表可按，且為被告所不爭，堪信為真實。
四本件爭點及本院判斷（見98年8月11日筆錄）
  原告起訴主張原告之子徐裕宏於99年8月3日向原告借款140萬
  元，因徐裕宏於100年2月8日死亡，爰依據消費借貸之法律關
  係，請求如訴之聲明，被告則以前詞置辯，因此本件爭點為(一)
  原告匯款於徐裕宏140萬元為借貸或贈與之法律關係?(二)被告得
  否以徐裕宏之繼承人有兩造、原告之妻徐范貴添等三人，抗辯
  僅負擔債務之三分之一，是否有理由?茲分述如下；
(一)贈與因當事人一方以自己之財產，為無償給與於他方之意思表
  示，經他方允受而生效力，民法第四百零六條定有明文。依此
  規定，必交付財產於人之一方，有將財產無償給與於他方之意
  思，始能成立贈與。經查本件上訴人於事實審始終否認系爭一
  百萬元之授受係贈與。且被上訴人於原審曾先後自陳：「當初
  上訴人向我拿一百萬元，本來要付我利息，但我有錢時我不要
  ，現在我已過不去了，所以說總該給我利息錢吧。」，「當時
  我沒有要送上訴人的意思，因為是父子，所以一直未考慮這個
  問題。」，「該一百萬元是以詐欺的方式交給上訴人的，但在
  我需要用錢向上訴人拿時，他卻翻臉不認人。」各等語。則兩
  造間就該一百萬元之授受，其法律關係是否為贈與，即非無疑
  （最高法院85年度台上字第2607號判決意旨參照）。參以證人
  即原告之長女胡徐玉梅於本院審理時證述「（法官問：請說明
  本件情形？）徐裕宏在購買中和的房子就已經陸續向我父親借
  款204萬元。因為貸款償還很辛苦，所以才向我父親借錢，我
  父親要求徐裕宏他每個月要付5000元我母親的外勞費用，及我
  父親的5000元生活費。我父親是沒有和徐裕宏約定什麼時候還
  錢。」、「（法官問；徐裕宏從事何職業？）徐裕宏是和他太
  太一起從事快炒店，因為生意不好，所以沒有辦法還貸款，所
  以才向我父親借錢。我弟弟徐裕宏向我父親借錢的時候，我有
  在場聽到，而且是我父親不知道要匯款到哪個銀行以清償徐裕
  宏的銀行貸款，是徐裕宏親自回家並告訴我父親並填寫匯款單
  。我父親不是要贈與給徐裕宏的意思。我父親如果要送錢給小
  孩子的話，會很公正分配給每個小孩，我父親沒有任何財產，
  只有一筆二十幾年前購買的土地，我父親現在沒有什麼財產。
  我有從我父親那邊借壹佰萬元，不是我父親要送給我的，我每
  個月有付外勞的費用1萬1000元，我向我父親借錢的時候，我
  就每個月都有在還錢，我是九十九年八月間向我父親借錢，而
  徐裕宏也是在去年的八月間向我父親借錢的。」等語（見本院
  100年6月15日筆錄，本院卷第32至33頁），足見，原告雖匯款
  於徐裕宏，係借款於徐裕宏，並要求徐裕宏須負擔原告之生活
  費5,000元及徐裕宏母親之外勞費用5,000元，合計10,000元，
  作為還款之方式，準此，揆之前開說明，原告與徐裕宏間之匯
  款，並非贈與，而係成立消費借貸之合意，惟父母子女間成立
  消費借貸之法律關係，父母要求子女按月或按期支付父母之扶
  養費用，自不據此否認有借貸之關係存在，僅係支付利息或償
  還本金之方法，有別於一般消費借貸之情形，因此，被告抗辯
  原告與徐裕宏約定每月支付1萬元，係扶養義務之支出，並非
  支付利息云云，核無可取。又原告主張次女徐玉嬌、三子徐裕
  峰並未收受原告之金錢等情，為被告所不爭，從而，被告抗辯
  原告分別贈與6名子女金錢，據以推論本件匯款為贈與云云，
  自非可採。
(二)繼承人對於被繼承人之債務，負連帶責任，又按繼承人相互間
  對於被繼承人之債務，除另有約定外，按其應繼份比例負擔之
  為民法第1153條所明定。本件原告與被告、訴外人徐范貴添均
  未曾就徐欲宏之遺產為限定繼承或拋棄繼承權，故就被繼承人
  徐裕宏所負借款債務之全部，應負連帶責任。詳言之，共同繼
  承人對外就繼承財產連帶負責，但就共同繼承人間之內部關係
  ，原則依共同繼承人之應繼分比例分擔。被告為徐裕宏之繼承
  人，按繼承及連帶債務之法律關係，應負連帶債務之清償責任
  ，因原告及原告之妻徐范貴添亦為徐裕宏之繼承人，依據前開
  說明，兩造均為徐裕宏之繼承人，自應按應繼份之比例，分擔
  各人應負擔部分，因此，被告抗辯僅負擔本件債務之三分之一
  債務清償責任，應屬有據。另原告自認徐裕宏已清償2萬元（
  見本院100年6月15日筆錄，本院卷第32頁），經扣除後，被告
  應負擔之債務應為46萬元（140-2÷3=46），逾此部分，應予
  駁回。
五綜上述，原告依據消費借貸之法律關係，請求被告給付46萬元
  ，洵屬正當，應予准許，逾此部分之請求，則屬無據，應予駁
  回。
六本判決所命給付未逾50萬元，爰依民事訴訟法第389條第1項第
  5款之規定，依職權宣告假執行。
七本件事證已明，兩造其餘攻擊防禦方法及爭點，核與本件判決
  結果無涉，爰不一一論述。
八結論：原告之訴為一部有理由、一部無理由，依民事訴訟法第
  79 條、第389條第1項第5款，判決如主文。
中    華    民    國   100    年    6     月    30    日
                  民事第三庭    法  官  徐玉玲
以上正本係照原本作成
如對本判決上訴，須於判決送達後20日之不變期間內，向本院
提出上訴狀。如委任律師提起上訴者，應一併繳納上訴審裁判
費。
中    華    民    國   100    年    6     月    30    日
                                書記官  余承佳